臺灣高等法院臺南分院民事判決　九十三年度再易字第二○號　　Ｋ
　　　再審　原告　乙　○　○
　　　訴訟代理人　黃　文　力　律師
　　　再審　被告　嘉義市政府
　　　法定代理人　甲　○　○
　　　訴訟代理人　張　雯　峰　律師
右當事人間請求債務不履行損害賠償等事件，再審原告對於中華民國九十三年四月六
日本院第二審確定判決（九十二年度上易字第三一八號），提起再審之訴，本院於九
十三年七月六日言詞辯論終結，判決如左：
    主      文
再審之訴駁回。
再審訴訟費用由再審原告負擔。
    事      實
甲、再審原告方面：
一、聲明：求為判決：(一)九十二年度上易字第三一八號確定判決廢棄。(二)再審被告第
    二審之上訴駁回。
二、陳述：除與原判決記載相同者，茲引用之外，補稱：
　(一)原確定判決有判決適用民事訴訟法第三百八十八條錯誤或判決不適用民事訴訟法
　　第三百八十八條之再審事由：
    (1)除別有規定外，法院不得就當事人未聲明之事項為判決，民事訴訟法第三百八
      十八條定有明文，依該條文意旨，應可推知，法院應就當事人所聲明之事項為
      判決，此為當然之解釋。該條文並為第二審程序所準用，民事訴訟法第四百六
      十三條復有明文。
    (2)原確定判決以「（被上訴人於原審係聲明請求上訴人給付六十四萬八千六百三
      十五元及法定遲延利息，原審僅判准其中有關債務不履行損害賠償之六十萬三
      千五百元，及自民國九十二年七月九日起至清償日止，按年利率百分之五計算
      之利息，駁回被上訴人其餘有關不當得利部分之訴，被上訴人就其敗訴部分未
      提起上訴，已告確定，是本院僅得就上訴人上訴部分即有關債務不履行損害賠
      償之六十萬三千五百元，及自民國九十二年七月九日起至清償日止，按年利率
      百分之五計算之利息為審酌，合先敘明）」，認為第一審判決就再審原告有關
      六十萬三千五百元部分，係准許債務不履行損害賠償，而駁回有關不當得利請
      求部分。
    (3)惟按，第一審判決係判決「三、原告另依不當得利規定，請求被告返還原告已
      付四個半月租金，共計四萬五千一百三十五元。本件租約至九十二年十月十六
      日終止，目前仍有效存在，原告未否認，被告受領原告所支付的租金，是基於
      租約而受領，具有法律上原因，故原告此部分主張，不符合法律規定，應該駁
      回。四、原告根據不當得利及債務不履行法律關係，被告給付六十四萬八千六
      百三十五元，其中六十萬三千五百元，具有法律上理由，可以准許；其餘四萬
      五千一百三十五元，則不符法律規定，而應駁回」，其駁回再審原告不當得利
      請求部分僅為四萬五千一百三十五元部分，至於其中六十萬三千五百元部分請
      求，第一審判決並未駁回再審原告不當得利之請求，此可由第一審判決「原告
      根據不當得利及債務不履行法律關係，．．．其中六十萬三千五百元，具有法
      律上理由，可以准許」之用語，明確知悉。原確定判決，就此顯有誤認。
    (4)原確定判決就再審原告有關不當得利請求部分確有繫屬一事，顯然認定錯誤。
      法院未就當事人所聲明之事項為判決，明顯有判決適用民事訴訟法第三百八十
      八條錯誤或判決不適用民事訴訟法第三百八十八條之再審事由。
　(二)原確定判決有適用民法第四百二十一條錯誤或不適用民法第四百二十一條之再審
　　事由：
    (1)按「稱租賃者，謂當事人約定，一方以物租與他方使用、收益，他方支付租金
      之契約」，民法第四百二十一條定有明文。又因使用租賃物而支付之對價，即
      為租金，其約定之名稱如何，原非所問，最高法院著有四十六年台上字第五一
      九號判例意旨可稽。
    (2)兩造間之契約用語雖為委託經營管理合約，然被上訴人係支付相當之代價，才
      能使用、收益游泳池，其本質即為租賃，並符合民法第四百二十一條之規定，
      是以契約用語雖為委託經營管理、費用稱為委託管理費，但是其本質即為租賃
      ，應無疑問。至於系爭游泳池限做泳池使用及收費之限制，本來當事人依照民
      法第四百三十八條規定「承租人應依約定方法為租賃物之使用、收益…」及契
      約自由原則，當然就可以如此約定，焉可以有如此之約定，即認本件非租賃。
    (3)關於委託經營管理合約，再審被告於原審辯論當日雖曾提出最高法院七十六年
　　　度台上字第一六四二號判決供原審參酌，然按該判決明文記載「其費用之負擔
　　　、收益之分配．．．由委託人與受託人約定之」，顯見委託經營管理合約應有
　　　管理費用之負擔及收益分配之約定，此為委託經營管理合約之重要事項，再審
　　　原告於辯論期日，及當庭向原審表明上開見解。本件依雙方合約，所有一切租
　　　賃物之修繕及費用、水、電等，均由再審原告一人負擔，再審被告並不分攤費
　　　用，此其一；又所有門票收入並不需分配成數予再審被告，再審被告只是要四
　　　年的租金二百五十萬一千元。雙方既無費用之分擔、且無收益之分配，明顯與
　　　委託經營管理之要件不符，本件應係租賃法律關係。
    (4)至於「嘉義市政府公共造產市立游泳池委託經營管理投標須知」第十五項規定
      「本須知具有契約之效力，如有疑義以本府之解釋為準。」，應係就契約訂定
      不明之部分，再審被告才有解釋權，非泛指一切事務，雙方有爭議，即均依再
      審被告之意思解決，否則雙方間之契約平等地位即會嚴重傾斜，且明顯不公平
      ，應有違民法第一百四十八條之誠信原則。本件雙方就契約之性質爭議，應非
      再審被告得依上揭須知第十五項規定所得解釋，審理法院應就法律規定而為認
      定才是正確。
    (5)退步言，縱任再審被告有某程度之解釋權，惟按依再審被告回覆再審原告之函
      文第二點「市立游泳池係按每日入場人數計算委託管理費，四周建物不在租用
      範圍」，既然再審被告亦以「租用」之用語回覆，更彰顯本件確是租賃無疑。
      原確定判決就該證據棄置不論，應屬就足以影響判決之重要證物漏為斟酌之再
      審事由。
　(三)本件有足以影響判決之重要證據漏未斟酌之再審事由：
    (1)原確定判決以「再者，象棋協會等組織並非無權占用，乃為民國（下同）八十
      三年間上訴人為落實推展老人福利措施，於市立泳池下方空間規劃做為老人文
      康活動中心場所之使用，有八十三年二月二十五日嘉義市政府八三府社福字第
      ○九二二八號函在卷足參，八十三年間另同意象棋協會等使用該場所，有八十
      三年三月二日八三府社福字第○九○四七號函附卷足按，綜前函中所附之附件
      上訴人於招標前早已規劃出共計一百八十七坪（廢棄廁所約十七坪除外），而
      上揭空間既已經上訴人規劃同意由渠使用，上訴人自不可能將該部分再行規劃
      予游泳池業務範圍。」，認定本件長青管弦協進會、象棋協會、住家江先生係
      再審被告同意其借用。
    (2)惟按，依八十三年二月二十五日嘉義市政府八三府社福字第○九二二八號函，
      可明確知悉再審被告原先所規劃欲做為老人文康活動中心場所之使用之位置，
      並不及於江姓住戶之位置，依原一審法官至現場勘驗所畫之現場簡圖，可知江
      姓住戶所佔位置並非原先規劃欲做為老人文康活動中心場所之使用位置甚明，
      況江姓住戶佔用居住，亦與推展老人福利措施無關。次按，再審被告八十三年
      三月二日八三府社福字第○九○四七號函內容「．．．同意於市立游泳池看台
      下方空間規劃約卅九坪提供會員作為新會址之場所（如附件戊地點）惟請貴會
      配合辦理如下：．．．」，可知再審被告依該函文僅同意象棋協會借用戊位置
      面積約卅九坪，並無法由該函文看出再審被告同意長青管弦協進會、江姓住戶
      借用，則原確定判決前揭「象棋協會等組織並非無權占用．．．」，由該函文
      內容來看，並無法推知長青管弦協進會、江姓住戶係合法借用甚明。又本件象
      棋協會所佔用之面積約為六十二坪，遠超過函文同意借用之三十九坪，則原確
      定判決竟認象棋協會均係合法占用，顯然與卷附證據不符。
    (3)綜前，依原確定判決卷附之再審被告八十三年二月二十五日嘉義市政府八三府
      社福字第○九二二八號函、八十三年三月二日八三府社福字第○九○四七號函
      、依原一審法官至現場勘驗所畫之現場簡圖等，可知確無長青管弦協進會、江
      姓住戶合法借用之文件及江姓住戶占用位置並非原先規劃範圍，並象棋協會占
      用面積遠超過函文同意之三十九坪，以上原審判決顯有就足以影響判決之重要
      證據漏未斟酌之再審事由。
　(四)原確定判決認定住戶江先生所占用之範圍，並非於游泳池造產內等，顯有足以影
　　響判決之重要證據漏未斟酌之再審事由及判決不適用民事訴訟法第二百七十九條
　　之錯誤：
    (1)原確定判決以「更何況住戶江先生所占用之範圍，並非於泳池造產內，渠所搭
      建之房舍，係於泳池公共造產外之土地上，自不能列為泳池造產之範圍內，而
      以主張上訴人違約，是被上訴人此部分之主張，顯無可取」，認定江姓住戶並
      未占用泳池造產內之面積。
    (2)惟按，依原一審法官至現場勘驗所畫之現場簡圖，可知江姓住戶除了在泳池外
      搭建二棟建物外，亦有占用泳池範圍內之部分建物。是以依一審現場勘驗之現
      場簡圖，可知江姓住戶確有占用泳池造產內之部分建物，原確定判決認定顯然
      與證據不符。
    (3)按當事人主張之事實，經他造於準備書狀內或言詞辯論時或在受命法官、受託
      法官前自認者，無庸舉證，民事訴訟法第二百七十九條第一項定有明文。本件
      再審被告於一審言詞辯論時對江姓住戶占用位置及面積自認「法官問：對於原
      告所提遭占用面積有何意見？被告訴訟代理人：沒有意見，面積大約就是一百
      七十坪」，原確定判決對於再審被告已自認江姓住戶確有占用之事實，再為不
      同之認定，顯有判決不適用民事訴訟法第二百七十九條之錯誤。
　(五)原確定判決認定再審原告為早泳會會長豈可能不前往游泳池探看究竟等，顯有足
　　以影響判決之重要證據漏未斟酌之再審事由及判決不適用民事訴訟法第二百七十
　　七條暨判決違背經驗法則、證據法則之錯誤：
    (1)原確定判決以「而前揭協會均於門外懸有看板，甚至訴外人江先生自行在游泳
      池外空地搭建鐵皮屋，外觀明顯可見，已如前述，並有照片可憑，被上訴人既
      為早泳會會長，對嘉義市各游泳池狀況應較一般人了然，其又欲參與投標，豈
      可能不前往游泳池探看究竟…」、「又依據原審勘驗報告可知，除被佔用部分
      外，泳池看台下方，尚有許多面積尚未利用，被上訴人如果有心要妥善利用看
      台下方之面積，早就可設置泳客休息室、選手休息室等等設施，但均未見被上
      訴人有任何設置，顯見被上訴人原本就無心要設置其所述之設備，至於交付面
      積不足僅為獲得賠償之藉口爾爾」。
    (2)惟按，再審原告之前雖為嘉義市早泳會之會長，然嘉義市早泳會成立日期為八
      十四年九月二十四日，有再審被告於二審所提呈之總報告表記載之日期可證，
      而市立游泳池於出租予再審原告之前因再審被告為辦理八十四年度臺灣區中等
      學校運動會游泳比賽項目而於八十三年間收回未開放，有卷附再審被告八十三
      年三月九日之函文可稽（證物四），是以在招標之前市立游泳池並未對外開放
      ，而再審原告當時係於吳鳳游泳池晨泳，兩者不同，原確定判決竟以「被上訴
      人既為早泳會會長，對嘉義市各游泳池狀況應較一般人了然，其又欲參與投標
      ，豈可能不前往游泳池探看究竟」等語，而為不利再審原告之認定，顯然就證
      物四所示之證據漏未斟酌，足以影響判決。
    (3)又象棋協會等於門外懸有看板，係於再審原告承租後所為，並非投標當時即可
      知曉，在再審被告無法證明該等看板係於再審原告承租前即已設置之情形下，
      原確定判決以此作為不利再審原告之認定，亦有違證據法則，及判決不適用民
      事訴訟法第二百七十七條之錯誤。
    (4)住戶江先生於泳池外自行搭建之二棟建物與判斷江先生有否占用泳池建物並無
      關連，就此，原確定判決之認定，亦有違經驗法則。
    (5)依原一審法官至現場勘驗所畫之現場簡圖，僅畫出長青管弦協進會、象棋協會
      、退休管理員、游泳育樂教室（此為再審原告所設置）之位置，並未表明其餘
      位置未使用，則原確定判決之法院，既未親赴現場勘驗，而一審法官之勘驗報
      告亦未有表明其餘位置未使用之情形下，原確定判決之「又依據原審勘驗報告
      可知，除被佔用部分外，泳池看台下方，尚有許多面積尚未利用，被上訴人如
      果有心要妥善利用看台下方之面積，早就可設置泳客休息室、選手休息室等等
      設施，但均未見被上訴人有任何設置，顯見被上訴人原本就無心要設置其所述
      之設備，至於交付面積不足僅為獲得賠償之藉口爾爾」等認定，明顯與一審之
      勘驗現場簡圖不符，又該勘驗現場簡圖並有列出再審原告所設置之游泳育樂教
      室等，豈能說再審原告未有任何設置，其顯有足以影響判決之重要證據漏未斟
      酌及斟酌適用該證據與證據所示內容不符之錯誤。
    (6)再審原告於第一審時曾提出陳報狀，並附有現場照片，再審原告對於游泳池看
      台下方之空間設置有游泳教室、辦公室、休息室、化妝室、更衣室、置鞋區、
      置物區、盥洗室、藥物置放區、機房室等，原確定判決竟認再審原告未有任何
      設置，並指責再審原告「原本就無心要設置其所述之設備，至於交付面積不足
      僅為獲得賠償之藉口爾爾」，就再審原告於一審陳報狀即已提出之相片等證物
      漏未斟酌，顯有影響判決，應有民事訴訟法第四百九十七條之再審事由。
　(六)上揭具再審事由不利再審原告之事項排除後，可認定本件再審原告承租之範圍包
    含游泳池四周建物：
    (1)依兩造租約第十條規定「本府八十四年八月十五日八四府民治字地五七一七七
      號公告所附投標須知並具有契約效力」，則上訴人所擬具之投標須知具有契約
      上之效力，此亦為　鈞院於他案所持之見解，先予陳明。
    (2)依投標須知第十一條規定「經營管理期間內左列事項由受託人負擔。（一）水
      電費及安全措施、急難救助有關事項（含意外險）。（二）各項稅捐、規費、
      維護費及違反法令所受之罰款。（三）本游泳池四周環境清潔衛生及整修維護
      。」、第十四條及合約書第九條均規定「本造產標的物委託管理期間與安全有
      關民刑事責任，全部由受託管理人負責。」等規定，其明文「維護費」、「本
      游泳池四周環境清潔衛生及整修維護」均由再審原告負責，且任何「與安全有
      關民刑事責任」全部由再審原告負責，而系爭建物就游泳池部分與四周建物（
      包含被他人佔用部分），在外觀上均屬同一建築物，依招標須知及租約內容，
      本件租賃標的物均為市立游泳池，兩造訂約時亦無除外條款之約定，而若再審
      被告只將游泳池部分出租，再審被告即應於契約上訂明，然再審被告並未如此
      為之，是以從外觀上來看，游泳池包括一樓部分而不可分割，再依前述之就該
      建物與安全有關之民刑事責任要再審原告負全部責任、四周環境清潔衛生及整
      修維護要由再審原告負責之契約內容觀之，基於權利與責任對等之概念，均足
      以明確認定兩造租約的範圍及於游泳池四周的建物甚明。
    (3)又再審被告於將系爭建物出租予再審原告前，即知系爭游泳池有部分被占用，
      卻未於招標須知及租約中予以排除被占用部分不在租賃範圍內，則不利應歸諸
      於再審被告，此為契約當然之解釋。本件雙方於租賃合約中未有任何排除條款
      ，而游泳池又係一體建築，租約約定游泳池一座，自然是及於一體建築之游泳
      池部分與四周建物（包含被他人佔用部分）。
三、證據：援用第一審所提證據。
乙、被上訴人方面：
一、聲明：求為判決：再審之訴駁回。
二、陳述：除與原判決記載相同者，茲引用之外，補陳：
　(一)原確定判決並無再審原告指為適用民事訴訟法第三百八十八條錯誤或不適用民事
　　訴訟法第三百八十八條等違背法令之情形。查再審原告有所誤解，一審判決明確
　　指出：「參、本院判斷．．．至於原告另主張依不當得利規定，請求被告給付六
　　十萬三千五百元。依照民法第一七九條規定：『無法律上之原因而受利益，致他
　　人受損害者，應返還其利益。雖有法律上之原因，而其後已不存在者，亦同。』
　　，本條件成立要件有；須無法律上原因而受利益，須他人授損害、所受利益及損
　　害間有直接因果關係。被告依租約出租泳池及四周建物，原告依租約給付租金，
　　被告受領原告租金，是根據租約而來，即使被告無法提供原告合於約定使用收益
　　得租賃物，這是被告應否負債務不履行損害賠償責任的問題，和被告受領租金無
　　關。因此，原告主張被告行為成立不當得利，與法律規定不符，而不能成立。」
　　（參一審判決第五頁倒數第六行至第六頁第二行），故此就再審原告主張六十萬
　　三千五百元為不當得利部份，一審判決已明確指出不能成立之理由及判斷，且該
　　部份再審原告並未上訴，故原判決認為僅得就上訴人（即再審被告）上訴部份即
　　有關債務不履行損害賠償之六十萬三千五百元，及自民國九十二年七月九日起至
　　清償日止，按年率百分之五計算之利息部份為審酌，實為適法。
　(二)原確定判決並無再審原告所指適用民法第四百二十一條錯誤或判決不適用民法第
    四百二十一條：
    (1)「解釋意思表示，原審事實審法院之職權，第三審法院僅就事實審法院所確定
      之事實，為法律上之判斷。本件原確定判決以訴訟程序第二審認再審原告與再
      審被告陳某等間所訂契約，係屬承攬性質為無不合，亦不生適用法規顯以錯誤
      之問題。」、「查民事訴訟法第四百九十六條第一項第一款所謂適用法規顯有
      錯誤，係指就事實審所確定之事實適用法規顯有錯誤而言。至於事實取捨證據
      、認定事實容有不當，當事人僅得據為上訴理由，尚難以此指為合於前述『適
      用法規顯有錯誤』之再審理由。」此分別有最高法院七十四年台再字第一一四
      號及七十二年台再字第一二五號判決可茲參考，故事實取捨證據認定的岐異，
      不得謂為適用法律顯有錯誤。
    (2)查兩造所訂立之契約非租賃契約可比，蓋委託經營及委託管理者係指基於一方
      之授權，他方有代為經營一定之業務之權利並依其權利之授與而代為管理業務
      所需之設備、機具及設施；委託人依約雖負交付管理經營業務上所必要設備、
      機具及設施之義務，然究其性質並非單純就業務需要之設備、機具及設施成立
      租賃契約，受託人負有依事業目的經營之義務，此為與租賃相異之處，實不辦
      即明。且依國有財產法第二十八條規定：「主管機關或管理機關對於公用財產
      不得為任何處分或擅為收益。但其收益不違背其事業目的或原定用途者，不在
      此限。」，其施行續則第二十五條規定：「本法第二十八條所稱處分，係指出
      售、交換、贈與、或設定他項權利；所稱收益，係指出租或利用。」，故公共
      財產不得單純出租予他人以收益，因此再審被告必須維持游泳池之經營與用途
      ，而自己又無法直接管理，依法及慣例均發包委託他人經營，並監督受託者是
      否有依照原定事業或用途，而為經營，與租賃單純給付租金與標的物有別。且
      依最高法院七十六年台上字第一六四二號判決認為：「耕地委託經營亦屬私法
      契約之一種，當事人本次契約自由之原則，自得就委託經營之條件，以合意訂
      定之．．．原審徒以兩造於所訂耕地委託經營契約書第三條約定，田賦、水利
      費由被上訴人負擔，於同契約書第四條復就收益分配，訂明由被上訴人酌情補
　　　貼上訴人，即認兩造所訂之契約為耕地租賃，自嫌速斷。」參酌前揭規定及最
　　　高法院見解，再審被告自依契約自由原則，於不違法事業目的與原定用途下，
　　　與再審原告訂立委託經營管理契約非法所禁止，且此契約並非單純之租賃得以
　　　比擬。
    (3)再審原告主張依雙方合約，所有一切租賃物之修繕及費用、水、電等，均由再
      審原告一人負擔，再審被告並不分攤費用，又所有門票收入並不需分配成數，
      故雙方無費用之分擔且無收益之分配，明顯與委託經營管理之要件不符，本件
      應係租賃法律關係等，再審原告如此主張實有誤認。蓋再審被告於原審九十三
      年二月十九日所具之陳報狀之證物一陳情書中，有再審原告陳情系爭泳池，晚
      間池內照明設備、電源管線及招牌等需要更換，再審被告同意就晚間之池內照
      明設備，擬全部給予更新及修繕，霓虹燈招牌，燈座予以更新，書寫「嘉義市
      游泳池」等七字之壓克力板清洗後繼續使用，再審原告並未否認，顯見修繕之
      費用確為再審被告所支出，再審原告主張一切租賃物之修費用由其負擔，雙方
      無費用之分擔，顯非實在。
    (4)另本件收益之費用，係以預計之人次與收費等營收利益四成作為委託經營收益
      之分配，並以此作為招標之底標，此於再審被告已於原審提出預算書及嘉義市
      公共造產市立泳池經營計畫書草案以為證，故系爭契約確實有收益之分配；然
      為招標之故，必須先預計其收益，一次給付，此無異次收益之分配，故再審原
      告指為無收益之分配與事實不相符。再者，如系爭契約之性質為租賃，自應以
      建物或土地面積作為計價之標準，怎可能以預計售票之營業額作為計算之標準
      ，故由底價之計算委託經營管理費用標準，即可知系爭契約為委託經營管理泳
      池業務，而非出租泳池。
    (5)再者，再審被告主張「嘉義市政府公興造產市立游泳池委託經營管理投標須知
      」第十五項規定：「本須知具有契約之效力，如有疑義以本府之解釋為準。」
      ，有違民法第一八四條之誠信原則，審理法院應就法律規定而認定等。惟查原
      審判決並非僅以前揭規定認定系爭契約性質為委託經營管理，其判決理由尚針
      對租賃與委託經營管理兩者性質區別進行說明，並引用國有財產法第二十八條
      、施行細則第二十五條規定、及契約其他內容分析、嘉義市政府公共造產招標
      之狀況、及招標金額計算等等項，才認定系爭契約性質確為委託經營管理，而
      夢揭約定僅為參酌理由之一。再者，因受到前揭法令之限制，為免被告誤解契
      約之原意，並造成爭執，或悖於法令限制，再審被告方為前揭約定，此亦經再
      審被告之同意，實無違反誠信原則可言。
    (6)再審原告以再審被告函覆之文件曾以出現「租用」之用語，認為系爭契約之性
      質為租賃，而重要證據漏未審酌。查兩造八十四年簽立系爭契約，八十八年八
      月三十一日期滿後，隨即續約，原始契約之簽立及續約均非前揭函文之承辦人
      員所承辦，其不過於八十九年接續該業務，自不能以其爾後函覆之用語，而推
      論立約之原意係為租賃，此應非認定系爭契約性質之重嬰證據。果真如此再審
      原告於嘉義地方法院九十年度嘉簡字第四○七號及九十一年簡上字第三號案中
      ，均主張系爭契約為委託經營管理契約，並未以用「租賃」或任何相關之用語
      ，如僅以曾使用之字眼即可認定系爭契約之性質，再審原告更無理由爭執系爭
      契約非委託經營管理之契約。
　(三)復查原判決並無原告所謂之民事訴訟法第四九七條重要證據漏未審酌之情形，答
    辯如下：
    (1)「同法第四百九十三條（即現行四百九十七條）之規定，亦必就足以影響於判
      決之重要證物漏未斟酌，始有其適用。」、「依民事訴訟法第四百六十六條不
      得上訴於第三審法院之事件，除同法第四百九十六條規定外，其經第二審確定
      之判決，如就足影響於判決之重要證物，漏未斟酌者，亦得提起再審之訴；惟
      所謂『重要證物漏未審酌』，而係指當事人在前訴訟程序已經提出，第二審確
      定判決漏未於判決理由中斟酌者而言；申言之，該項證物如經斟酌，原判決將
      不致為如此之論斷，若縱經斟亦不足影響原判決之內容，或原判決曾於理由中
      說明其為不必要之證據者，均與本條規定之要件不符」，可分別參酌八十一年
      台上字第四○八號、鈞院八十九年度再字第八十號判決要旨（證物一）。
    (2)再審原告主張原審判決認定住家江先生係再審被告借用等與證據不符，係混淆
      原判決之認定，查原審判決之原意為：「象棋協會等組織並無非權占用，乃為
      民國（下同）八十三年間上訴為落實推展老人福利措施，於市立泳池看台下方
      空間規劃作為老人文康活動中心場所使用．．．上訴人於招標前已規腎出共計
      一百八十七坪（廢棄廁所約十七坪除外），而上揭空間既已經上訴人規劃同意
      由渠等使用，上訴人自不可能將該部份再行規劃予泳池業務範圍。而前揭協會
      於門外懸有看板，甚至訴外人江先生自行在泳池外空地搭建鐵皮屋，外觀明顯
　　　可見．．．」，查前揭判決理由僅有載象棋協會等組織並非無權占用，非含未
　　　載江姓用戶，僅認對於招標前江姓用戶及於泳池外方搭建鐵皮屋，外觀上明顯
　　　可見，其竟未詢問，顯然自始即知委託經營管理範圍係以現況為準，此觀前揭
　　　判決即明。
    (3)再查原審原告亦不否認象棋協會、長青管絃樂、游泳育樂協會、及江姓管理員
      於泳池外搭建之鐵皮屋係於招標前已占用，且以一審勘驗筆錄之簡圖與一百八
      十七坪之老人文康活動中心規劃之附圖比對，長青管絃會、游泳育樂協會所在
      位置確實位於文康活動中心之範圍內，並未超過該範圍，且面積明顯未超過原
      先所規劃之文康活動中心一八七坪之面積。
　　(4)又，本件系以現況招標委託再審原告經營管理泳池之業務，至於江姓管理員部
　　　份非在委託經營管理之範圍內，其究為有權或無權占用泳池，為本件招標前發
　　　生之事實，故為再審被告與江姓管理員間之法律關係，與本件無關，不得混為
　　　一談。又果如該部份為委託經營之範圍內，再審原告何以得標進入經營後，均
　　　無任何反應，可見本件確實依碧況委託經營管理。(5)原審既認定本件契約之性
　　　質為委託經營管理之契約，且係依現況招標，不包含江姓管理員占用到泳池之
　　　建物，則江姓管理員究為有權或無權占有，對於判決之結果亦不生影響，故即
　　　或斟酌該筆錄江姓住戶位置亦不影響判決之結果，參前見解則與民事訴訟法第
　　　四百九十七條之要件不符。
　(四)再者，再審原告主張「原確定判決認定再審原告為早泳會會長豈可能不前往游泳
　　池探看究竟等，顯有足以影響判決之重要證據漏未斟酌之再審事由及判決不適用
　　民事訴訟法第二百七十七條暨判決違背經驗法則、證據法則之錯誤」等並無理由
　　，說明如下：
    (1)再審原告為早泳會之會長，此有總報告表可證，其有欲招標本件泳池之業務，
      按一般經驗法則不可能對於所招標之標的，完全無認識或漠不關心，即使泳池
      之內部無法進入，一般人亦可能於泳池建物之四周，瞭解狀況，不可能一無所
      知，反而再番原告主張其對於泳建物外觀一無所知，才是違反經驗法則。
    (2)再者再審原告主張象棋協會等之看板係於經營後才懸掛上之亦非責任，如前述
      再審原告並不否認象棋協會於招標前已進駐於泳池建物內，依經驗法則看板應
      於進駐當時即已懸掛，再審原告主張係於其經營後再懸掛實與經驗法則有違，
      且並無任何證據證明，又果如於其經營後再懸掛，再審原告何以未阻止，顯見
      再審原告主張象棋協會等之看板於其經營後才懸掛實屬無稽。
    (3)末再審原告以其曾於一審提出陳報狀提出現場之照片，於泳池之看台下方之空
　　　間設置有泳池教室、辦公室、休息室、化妝室等，而主張原判決認為「被上訴
　　　人如果有心要妥善利用看台下方面積，早可設置泳客休息室、選手休息室等等
　　　設施，但均未見被上訴人有任何設置」與一審勘驗簡圖不符，就該部份再審原
　　　告恐有誤認，原判決並非否認再審原告於泳池設有更衣室等設備，係因再審原
　　　告主張如收回象棋協會等所占用之面積，則可增加選手休息室等設備，然原審
　　　判決認為如再審原告果真有心，自可利用其他的空間再設置，實非否認看台下
　　　方已有之更衣室等設施，故原判決並無與勘驗報告或其所提出照片不符可言。
      再者，再審原告果有因設置選手休息室等自應會於八年之委託經營期間，向再
      審被告陳明，為兩造間往來多次函件，及再審被告多次之陳情均未見表示要增
　　　設選手休息室等設備，顯見該主張無非臨訟所增，與本件之爭端無關。
　(五)末，再審原告主張系爭契約為租賃且範圍及於泳池四周建物等並非真實，說明如
    下：
    (1)再審原告以投標須知第十一、十四條及合約第九條等約定，主張本件契約之標
      的及於泳池建物之全部，並無理由，蓋投標須知第十一等條有關游泳池四周環
      境清潔衛生及整修維護均由其負責，僅為經營管理者應負擔整理外部環境清潔
      衛生義務，由此僅能得知有關水電費負擔，環境整潔及民刑事責任應由何一方
      負擔等契約條件。再者，有關於泳池四周環境清潔由其負責等文字，亦僅經營
      泳池業務有關之部份，由其負擔，而管絃協會等佔用組織，明顯與泳池業務無
　　　關，故非屬於其應負責之環境範圍，故自不能因契約上其應負責四周之環境整
　　　潔，即認被佔用之部份為契約之範圍內。
　　(2)另再審原告認為契約既未將占用部份予以排除，則應包含於契約範圍內等主張
　　　，並無理由。蓋再審被告自始未將已規劃於其他社團活動部份納入系爭契約範
　　　圍，又早已規劃予他人使用並進駐，自然僅就現況為規劃，無須提及與泳池業
　　　務無相關且早已撥用之部份。從再審原告對於四周環境之知悉，又得標後又未
　　　曾反應交付面積不足等事，足見占用之面積，確非於契約範圍內，否則何以八
　　　十四年得標期間，直至九十一年九月委託經營期間將屆滿才陳情面積不足，顯
　　　見再審原告不過為求補償營業稅或求得續約之機會，才編織前揭理由，實不足
　　　採。
　(六)又再審原告以江姓住戶均依福利目的占用泳池下方等作為主張，然查再審原告既
    不否認前揭協會及江姓住戶均於兩造招標前已進駐，則顯然長青協會等占用之面
    積並不在委託經營之範圍內，故不論再審被告與長青協會或江姓住戶關係如何，
    均與再審原告無關。五、另就再審被告於原審提出以再審原告為早泳會會長之早
    泳會成立之總報告表中，記載許可發起組織日期八十四年三月三十一日，設立地
    點為嘉義市○○路三二七巷十五號（即系爭泳池），不論該組織究竟於兩造訂立
    系爭契約以前或以後，就該早泳會之組織設立之地址係位於系爭泳池，足見再審
    原告當時即知泳池看台下方得作為文康、福利活動之用，亦應此得推論當時其對
    於泳池經營的範圍係無爭議的。綜上所述，原審認定系爭契約之性質為委託經營
    管理，且依現況點交等，並無其所謂之再審事由。
三、證據：援用第一審所提證據。
丙、本院依職權調閱本院九十二年上易字第三一八號民事卷宗。
    理      由
一、再審原告主張，其於八十四年九月間，向再審被告承租嘉義市立游泳池，租約四
　　年，租金共新台幣（下同）二百五十萬一千元，但再審被告將部分建物借給他人
　　使用，未交付建物面積約一百七十坪，依法應賠其損害，五年間損害共六十萬三
　　千五百元，請求如數給付並加算法定利息，前程序第一審法院已准其請求，再審
　　被告不服上訴，經本院九十二年上易字第三一八號判決廢棄原判決，駁回再審原
　　告之請求，因不能上訴而告確定，本院前開確定判決有不適用民事訴訟法第三百
　　八十八條、民法第四百二十一條之適用法規顯有錯誤之情事，並有就足以影響判
　　決之重要証據漏未斟酌之情事，爰依民事訴訟法第四百九十六條第一項第一款、
　　第四百九十七條之規定，提起再審之訴，求為判決廢棄本院九十二年上易字第三
　　一八號確定判決，駁回再審被告前程序之上訴等語。
二、再審被告則以前程序確定判決並無適用法規顯有錯誤，亦無重要証據漏未斟酌之
　　情事，再審之訴無理由等語資為抗辯。
三、再審原告主張其於八十四年九月間，向再審被告承租嘉義市立游泳池，租約四年
    ，租金共二百五十萬一千元，上訴人將部分建物借給他人使用，未交付建物面積
    約一百七十坪，五年間其損害六十萬三千五百元，乃向台灣嘉義地方法院起訴請
    求再審被告賠償，該院准其所請，命再審被告如數賠償，再審被告不服該判決提
    起上訴，經本院九十二年上易字第三一八號判決廢棄原判決，駁回再審原告該部
    分請求，因不能上訴而告確定之事實，已據其提出判決書為証，且經本院調取前
    開卷宗查明，堪信為真實。又本院前開判決係於九十三年四月十二日送達於再審
    被告，則其於同年五月三日向本院提起再審之訴，未逾三十日之不變期間，本件
    再審之訴，核無不合，先予敘明。
四、茲再審原告主張本院前程序確定判決有適用法規顯有錯誤、足以影響判決之重要
    証物漏未斟酌之再審事由，再審被告則否認其事，是本件應審究者，乃本院前開
    確定判決有無(一)適用法規顯有錯誤？(二)足以影響判決之重要証物漏未斟酌？之再
    審事由。經查：
  (一)按所謂適用法規顯有錯誤者，不包括漏未斟酌證據及認定事實錯誤之情形在內。
　　最高法院著有六十三年臺上字第八八○號判例。又民事訴訟法第四百九十六條第
　　一項第一款所謂適用法規顯有錯誤，係指就事實審所確定之事實適用法規顯有錯
　　誤而言。至於事實取捨證據、認定事實容有不當，當事人僅得據為上訴理由，尚
　　難以此指為合於前述『適用法規顯有錯誤』之再審理由。同院著有七十四年台再
　　字第一一四號及七十二年台再字第一二五號判決。又所謂適用法規顯有錯誤，係
　　指確定判決所適用之法規，顯然不合法律或現尚有效之解釋或最高法院現尚有效
　　之判例而言，並應以確定判決所認定之事實為基礎，以判斷其適用法規是否顯然
　　錯誤，同院著有八十四年台上字第二四七０號判決。
　(二)查再審原告主張本院前程序確定判決有不適用民事訴訟法第三百八十八條之情事
　　云云，係以依前程序第一審判決第六頁第七行所示「原告根據不當得利及債務不
　　履行法律關係，．．．其中六十萬三千五百元，具有法律上理由，可以准許」之
　　用語，可見原第一審判決並未駁回伊本於不當得利之標的所為請求，乃本院前程
　　序竟認為此部分已經原審駁回，又未經伊上訴，未就該部分訴訟標的審理，有消
　　極未適用民事訴訟法第三百八十八條之情事云云。
    (1)查：前程序第一審判決書第五頁倒數第六行至第六頁第二行，已明白載明：「
      原告另依不當得利之規定，請求被告給付六十萬三千五百元，…與法律規定不
      符，不能成立」，有判決書可按，是前程序原審判決就此部分再審原告依不當
      得利之規定請求部分，已駁回請求，事甚明確。再審原告主張，原第一審法院
　　　未駁回其此部分訴訟云云，尚與事實不符，不可採。
    (2)至前開判決第六頁第七行所載「原告根據不當得利及債務不履行法律關係，．
      ．．其中六十萬三千五百元，具有法律上理由，可以准許」，就加列「不當得
      利」部分，依前後文義觀之，核屬判決顯然錯誤，應由原審法院予以更正刪除
      。
　　(3)又本院前開確定判決係認定再審被告本於債務不履行之法律關係請求，為無理
　　　由，予以駁回（判決書第二十六頁第十一行），並未就再審原告本於不當得利
　　　之法律關係請求部分（判決書第十五頁、第十八行）為審判，是否有訴訟標的
　　　之一部漏未裁判之情形，得否得由法院依民事訴訟法第二百三十三條第一項規
　　　定，由當事人聲請或由法院依職權為補充判決，應另由再審原告依法主張之，
　　　不在本院再審審判範圍，併予敘明。
  (三)再審原告又主張確定判決漏未適用民法第四百二十一條之規定云云，惟查：如前
    所述，適用法規顯有錯誤，不包括漏未斟酌證據及認定事實錯誤之情形在內。原
    確定判決係審酌：兩造於前程序中所提出之契約書內容、再審被告之公共造產市
    立游泳池委託經營管理投標須知、再審被告過去就公共造產之管理模式、計算契
    約費用係以預計人次及門票收入之一定比例計算，非以建物或土地之面積計算之
    方式、契約明定門票收入標準、且約定數項活動應由再審原告無償提供使用、國
　　有財產法第二十八條及施行細則第二十五條之立法精神等綜合一切情事（見判決
　　書第十八頁未行至二十一頁第二行），認定兩造間就游泳池所定契約，係委託經
　　營管理契約，非再審原告所主張之租賃契約，因而未依其主張適用民法租賃之相
　　關規定，核屬認定事實之問題，本院前程序之判決，於法並無不合，並無所謂漏
　　未適用民法第四百二十一條之情事。再審原告此部分主張，亦無可採。
  (四)末按不得上訴於第三審法院之事件，其經第二審確定之判決，須就足影響於判決
    之重要證物，漏未斟酌者為限，始得提起再審之訴，此觀諸民事訴訟法第四百九
    十七條規定自明；而所謂「重要證物漏未斟酌」，係指當事人在前訴訟程序已為
　　證據之聲明，法院未為調查而漏未斟酌者，或法院未為調查且未於判決中說明其
　　無調查斟酌必要之理由，或法院已依職權調查之證據，未於判決中斟酌者，皆為
　　漏未斟酌（楊建華，問題研析，民事訴訟法（三），第四百三十八頁）。又本條
　　文既明定為足以影響判決之重要証物為限，故本款屬於相對再審理由。申言之，
　　該項證物如經斟酌，原判決將不致為如此之論斷，若縱經斟亦不足影響原判決之
　　內容，或原判決曾於理由中說明其為不必要之證據者，均與本條規定之要件不符
　　」，最高法院著有八十一年台上字第四○八號判決可資參照。
    (1)再審原告主張本院前開確定判決有重要証物漏未斟酌之事由，無非係以再審被
      告八十三年二月二十五日八三府社福字第０九二二八號函、八十三年三月二日
　　　八三社福字第０九０四七號函、現場勘驗圖所示，游泳池被江姓住戶、象棋協
　　　會、長青管弦協進會占用面積與實際占用面積、位置不符，且合法借用之範圍
　　　之認定，亦顯然錯誤云云，惟查，本院前開確定判決已審酌上開二件再審被告
　　　之函文，並斟酌原審勘驗筆錄及勘驗略圖，此觀判決書之記載即明（判決書第
　　　二十一頁第八行以下至二十二頁第十行），並無漏未斟酌之情事。
    (2)再審原告於前程序提出更衣室、辦公室、休息室、化妝室、置鞋區、置物區、
      藥物置放區、機房室等現場相片，証明再審原告多方利用系爭建物，並非未充
　　　分利用，原確定判決並未審酌，影響判決之認定云云，惟查：本院前確定判決
　　　係以：委託經營契約之管理費用，係以預計收入之四成作為招標底價，非以面
　　　積計算，且本件係現況委託經營，再審原告早已估計可能收益，並佐以再審原
　　　告除占用部分外，仍有許多面積未利用諸事項，認定再審原告所主張若再審原
　　　告交付被占用部分，可獲較多利益，為不可採。（判決書第二十五頁末行至二
　　　十六頁第十行），是各該設置之現場相片，縱經審酌，亦不能推翻本院前開確
　　　定判決認定之前開事實。
　(五)綜上所述，再審原告主張有重要證物漏未斟酌，為不可採。
五、從而，再審原告執此提起本件再審之訴，為無理由，應予駁回。本件事証已明確
　　，兩造其餘攻擊防禦方法，與本件判決不生影響，不予一一論述。
六、據上論結，本件再審之訴為無理由，依民事訴訟法第七十八條，判決如主文。
中　　　華　　　民　　　國　　九十三　　年　　　七　　　月　　 二十　 　日
　　　　　　　　　　　　　　　　　　臺灣高等法院臺南分院民事第一庭
~B1審判長法官　王　　惠　　一
~B2　　　法官　張　　世　　展
~B3　　　法官　吳　　上　　康
右為正本係照原本作成。
不得上訴。
中　　　華　　　民　　　國　　九十三　　年　　　七　　　月　　二十一　　日
                                        法院書記官　易　　慧　　玲
